最高法院民事判決　　　　　　　九十四年度台上字第六０一號
　　上　訴　人　辛 ○ ○
　　訴訟代理人　鄭 錦 堂律師
　　被 上訴 人　甲 ○ ○.
　　　　　　　　戊 ○ ○邱.
　　　　　　 　 丁 ○ ○.
　　　　　　　　　　　　　號
　　　　　　　　壬○○○同上.
　　共　　　同
　　訴訟代理人　黃 碧 芬律師
　　　　　　　　王 東 山律師
　　被 上訴 人　庚 ○ ○.
　　　　　　 　 己 ○ ○.
　　　　　　　　　　　　　號3.
　　　　　　　　丙 ○ ○同.
　　　　　 　　 乙 ○ ○.
上列當事人間請求遷讓房屋等事件，上訴人對於中華民國九十二
年九月二十九日台灣高等法院第二審判決（九十二年度上字第二
０四號），提起上訴，本院判決如下：
    主  文
原判決關於駁回上訴人請求被上訴人給付新台幣二百八十四萬四
千三百三十六元之上訴及給付上開金額利息之訴暨各該訴訟費用
部分廢棄，發回台灣高等法院。
其他上訴駁回。
第三審訴訟費用關於駁回其他上訴部分，由上訴人負擔。
    理  由
本件上訴人主張：坐落台北市○○區○○段二小段三九三、四二
七地號土地及地上門牌號碼台北市大同區○○○路二０三號房屋
，原為被上訴人己○○所有，於民國八十七年五月間出賣予伊，
於同年月二十九日辦妥所有權移轉登記。被上訴人之被繼承人邱
月裡及被上訴人甲○○二人無權占有系爭房地，拒不遷離，至九
十一年六月間，始經伊回復占有。渠二人占用系爭房地無法律上
原因而受利益，致伊受損害，自八十七年六月一日起至九十一年
五月三十一日止，應返還伊相當於租金之利益計新台幣（下同）
五百六十八萬八千六百七十二元等情。求為命邱月裡（已於九十
年十一月二十三日死亡，由被上訴人承受訴訟）、甲○○如數給
付。於原審並擴張其應受判決事項之聲明，求為命被上訴人加付
法定遲延利息之判決（其餘未繫屬本院部分不予贅述）。
被上訴人則以：系爭房地係己○○之父邱創城贈與己○○，附有
應提供予邱月裡及其家屬使用至終老之負擔，上訴人為己○○之
妻，其買受系爭房地，為通謀虛偽意思表示，依法無效。縱認其
為真實買賣，上訴人明知己○○之上開負擔而予買受，應受拘束
，邱月裡及甲○○有權使用系爭房地，無不當得利可言等語，資
為抗辯。
原審以：上訴人就其主張之事實，已據提出土地及建物登記簿謄
本為證，上訴人與己○○為夫妻關係，上訴人雖稱二人已離婚云
云，惟尚未辦理離婚登記。上訴人向己○○買受系爭房地，已依
約給付價金，被上訴人以渠二人係通謀而為虛偽意思表示為由，
於第一審提起反訴，請求上訴人塗銷系爭房地所有權移轉登記，
已受敗訴之判決，未據被上訴人聲明不服，其此項抗辯難認可採
。系爭房地於五十五年間登記為己○○名義時，己○○年僅六歲
，顯無資力買受該房地，其陳稱：系爭房地是我父親贈與給我等
語。參以邱創城所以將系爭房地贈與己○○，係因邱創城於五十
五年間有外遇，遭其妻邱月裡告訴，嗣雙方和解，邱創城同意給
予邱月裡補償，將系爭房地登記己○○名義，業經證人邱林樹證
述綦詳，並有合約書可稽。邱月裡及其子女自系爭房屋建竣時起
，即居住該處，其子女除甲○○未婚始終與邱月裡同住外，其餘
子女婚後即遷離，足證被上訴人辯稱：邱創城將系爭房地贈與己
○○，係附有將系爭房地提供予邱月裡居住至終老之負擔等語，
尚非無據。上訴人明知其情而買受系爭房地，並非善意第三人，
不受保護，應繼受己○○之負擔。邱月裡及經其同意居住之家屬
甲○○使用系爭房地，難謂無法律上原因，無不當得利可言。邱
月裡已於九十年十一月二十三日死亡，而未再占有系爭房地，甲
○○嗣後繼續占用系爭房地，即失其正當權源，上訴人依不當得
利法則，請求甲○○返還自九十年十一月二十四日起至九十一年
五月三十一日止之相當於租金之利益，洵屬有據。至其他被上訴
人並未占有系爭房地，自不負返還不當得利之責。上訴人主張系
爭房地租金每月為十一萬八千五百十四元，雖提出宏圖不動產鑑
價報告書為證，惟為甲○○所否認，該鑑價報告係上訴人私下委
託製作，鑑定內容空泛，尚難憑信。審酌系爭房屋老舊，坐落位
置及周圍情況，其租金數額應以系爭房地申報總價年息百分之八
計算為適當，甲○○應返還不當得利之金額，依此標準計算之結
果共為三十八萬二千八百十五元（計算方法詳如原判決附表所示
）。上訴人請求甲○○如數給付及加付法定遲延利息，洵屬正當
，應予准許；逾上開金額本息之請求，尚非有據，不應准許。爰
就上開應准許之本金部分，廢棄第一審所為上訴人敗訴之判決，
改判如其聲明；及就上開不應准許之本金部分，維持第一審所為
上訴人敗訴之判決，駁回其上訴；並就上訴人追加之訴部分，為
其一部勝訴、一部敗訴之判決。
關於廢棄發回部分：
查邱創城贈與系爭房地予己○○，縱附有負擔，亦僅於當事人間
發生債之關係，上訴人非該贈與契約之當事人，不論是否知悉其
附有負擔，要不受其拘束。原審持相反之見解，認上訴人應繼受
己○○之負擔，進而認邱月裡使用系爭房地而受利益，非無法律
上原因，就上訴人請求被上訴人給付邱月裡占用系爭房地應返還
之不當得利二百八十四萬四千三百三十六元（五百六十八萬八千
六百七十二元之二分之一）本息部分，為上訴人敗訴之判決，自
有未合。上訴論旨，指摘此部分原判決違背法令，求予廢棄，非
無理由。
關於駁回其他上訴部分：
甲○○係邱月裡之女，並未結婚，為邱月裡之家屬，於九十年十
一月二十三日邱月裡死亡前，受邱月裡指示與其同住於系爭房屋
，依民法第九百四十二條規定，為邱月裡之輔助占有人，僅邱月
裡為占有人，上訴人自不得請求甲○○返還該期間占用系爭房地
所受之利益。又甲○○自九十年十一月二十四日起至九十一年五
月三十一日止繼續占有系爭房屋供住家使用，原審認應以系爭房
地申報總價年息百分之八計算其所受之不當得利，就上訴人請求
甲○○給付二百八十四萬四千三百三十六元（五百六十八萬八千
六百七十二元之二分之一）本息，其中逾三十八萬二千八百十五
元本息部分，為上訴人敗訴之判決，經核於法並無違誤。上訴論
旨，指摘此部分原判決違背法令，求予廢棄，非有理由。
據上論結，本件上訴一部為有理由，一部為無理由。依民事訴訟
法第四百七十七條第一項、第四百七十八條第二項、第四百八十
一條、第四百四十九條第一項、第七十八條，判決如主文。
中　　華　　民　　國　九十四　年　　四　　月　　七　　日
                      最高法院民事第一庭
                          審判長法官  林　奇　福
                                法官  陳　國　禎
                                法官  李　彥　文
                                法官  顏　南　全
                                法官  鄭　玉　山
      本件正本證明與原本無異
                                      書  記  官
中　　華　　民　　國　九十四　年　　四　　月　 二十 　日
                                                      Ｅ
